【裁判字號】    98,訴,27
【裁判日期】    980804
【裁判案由】    請求塗銷所有權移轉登記
【裁判全文】
臺灣臺南地方法院民事判決                98年度訴字第27號
原      告    永豐商業銀行股份有限公司
法定代理人    蔡有才
訴訟代理人    丁○○
被      告    甲○○
兼訴訟代理人  乙○○
上  一  人
訴訟代理人    王正宏律師
上列當事人間請求塗銷所有權移轉登記事件，本院於民國98年7
月21日言詞辯論終結，判決如下：
    主  文
原告之訴駁回。
訴訟費用新臺幣壹萬玖仟貳佰貳拾陸元由原告負擔。
    事實及理由
一、原告主張：
（一）第三人欣鑫工程公司（下稱欣鑫公司）於民國（以下同）
      87年12月22日邀同被告甲○○、乙○○及第三人林郭素煙
      、陳秀琴為連帶保證人，分別向原告借款新臺幣（以下同
      ）60萬元及140萬元（下稱編號1及編號2借款）；復於 90
      年9月3日以被告甲○○及第三人林天助、林郭素煙、陳秀
      琴為連帶保證人，分別向原告借款100萬元及100萬元（下
      稱編號3及編號4借款）。嗣後因欣鑫公司無法按期還款，
      遂邀同前開編號1至編號4借款之連帶保證人與原告協商延
      期分償方案，並於 94年2月24日簽立代償契約書，約定自
      93年12月30日起至98年11月30日止，每月還款16,000元，
      期滿後依尚欠債務再議。被告甲○○簽立前述代償契約書
      後持續還款，於97年5月8日將以被告乙○○為連帶保證人
      之上揭編號1及編號2借款如數清償；惟前述編號3及編號4
      借款則尚欠 1,702,771元未獲清償，被告甲○○為前揭借
      款之連帶保證人，自應負連帶清償責任。詎料被告甲○○
      於 97年7月14日，待被告乙○○就前開編號1及編號2借款
      之保證責任解除後，即以虛偽買賣之方式將其所有坐落台
      南縣永康市○○段7372地號、權利範圍1690分之22及其上
      建號5018號門牌號碼台南縣永康市○○路942巷374弄19號
      4樓之2，權利範圍全部之不動產（下稱系爭房地），移轉
      登記為被告乙○○所有。
（二）查被告間並未提出系爭房地買賣之價金往來情形，兩者間
      並無不動產買賣獲利動機，被告乙○○顯未給付被告甲○
      ○相當之對價。被告乙○○與被告甲○○為多年好友且戶
      籍同設一處。 94年2月24日之代償契約書，被告乙○○亦
      有簽署立約，而在97年5月8日以被告乙○○為連帶保證人
      之編號1及編號2債務全數清償前，被告曾共同前來原告處
      詢問並洽談第三人欣鑫公司尚欠債務及其狀況等等，可知
      被告乙○○對被告甲○○積欠原告債務狀況甚為了解。而
      在被告乙○○對原告之保證責任解除後，為避免債權人追
      償債務，被告甲○○竟與被告乙○○串通，通謀以虛偽買
      賣之方式將系爭房地過戶予被告乙○○，依民法第87條第
      1 項系爭房地之債權、物權行為自屬無效，原告得依同法
      第242條、第113條及第 767條中段之規定，代位被告甲○
      ○主張系爭房地之債權及物權行為均為無效，並請求塗銷
      系爭房地移轉登記，回復為被告甲○○所有。退萬步言，
      縱認被告間並非通謀虛偽意思表示，因被告甲○○移轉系
      爭房地之債權、物權行為，已明顯致原告之債權不能受償
      ，增加行使權利之困難，自屬對原告有害之行為，故若被
      告不能證明其確有資金往來，自屬無償行為，原告得依民
      法第244條第1項法聲請撤銷之；縱使被告可舉出其資金流
      向，因被告乙○○對於前開損害原告債權之情事，亦屬知
      情，仍配合辦理所有權移轉登記，自屬有害原告債權之行
      為，原告同亦得依同條第 2項聲請撤銷其債權、物權行為
      ，並訴請塗銷其所有權移轉登記。
（三）被告乙○○抗辯以其係因債信不良，始將系爭房地登記於
      被告甲○○名下，卻未能舉證以實其說，且衡諸社會常情
      ，為達給予相愛對方終局感情及生活保障之目的，將房地
      以贈與為原因過戶予對方，亦不無可能；再者，若被告間
      確有借名登記之合意，何以就借名登記契約之內容均未為
      約定，被告乙○○不僅無法證明系爭不動產之買賣及房貸
      資金來源是乙○○所有，亦無從證明被告乙○○在88年替
      被告甲○○交涉系爭不動產移轉登記時，有為其自身保留
      系爭房地所有權之意思，自難認被告間有借名登記契約存
      在。
（四）按民法第758條及土地法第 43條所表彰之公信原則，當所
      有的不動產均藉由登記的方法予以公示之後，原則上，任
      何人均可以相信由此公示方式所彰顯出來之權利外觀，應
      與實際權利狀態相符。惟倘若在例外的情形，真正的權利
      狀態與公示原則之下所表現出來的不相符合時，凡是善意
      信賴公示出來的權利外觀，並進而為法律行為的人，法律
      應該對其提供保障。原告於貸款審核及分期還款協議時，
      均係因信賴欣鑫公司所提供之人保及物保其財力狀況應與
      物權登記者相同，始同意核准欣鑫公司貸款及分償協議之
      申請。是故，以上開條文之立法意旨及目的性解釋而論，
      連帶保證人即被告甲○○之財產即為原告債權之總擔保，
      原告因善意信賴系爭房地之登記，並進而所為之授信行為
      ，法律應予保護，自不得任由被告以其內部關係對抗原告
      。
（五）並聲明：
      1、先位聲明部分：
        （1）確認被告就系爭房地買賣關係不存在。
        （2）被告乙○○應將系爭房地，於民國 97年7月14日
             向台南縣永康市地政事務所所為之不動產移轉登
             記塗銷，並回復為被告甲○○所有。
      2、備位聲明部分
        （1）被告就系爭房地買賣之債權及移轉所有權之物權
             行為應予撤銷
        （2）被告乙○○應將系爭房地，於民國 97年7月14日
             向台南縣永康市地政事務所所為之不動產移轉登
             記塗銷，並回復為被告甲○○所有。
二、被告則以：
（一）先位聲明部分：
      確認之訴非原告有即受確認判決之利益者，不得提起之。
      本件原告起訴之理由無非是以被告甲○○為第三人欣鑫公
      司的連帶保證人，且目前欣鑫公司尚對原告積欠新台幣 1
      70萬餘元為據。然查，欣鑫公司目前仍正常繳息，且系爭
       170萬餘元之貸款債務尚有多筆不動產設定抵押供擔保，
      該些不動產之公告現值均遠超過 170萬元之價值，原告卻
      主張連帶保證人移轉不動產會影響其權益云云，誠無理由
      ，則原告主張其權利受有影響，而有確認之必要，即有疑
      問。況且，欣鑫公司之連帶保證人，除被告甲○○之外，
      尚有第三人林天助、林郭素煙、陳秀琴等人，該些連帶保
      證人均有提供不動產設定抵押供擔保；然原告於被告甲○
      ○同意擔任連帶保證人時，亦知悉被告甲○○擁有系爭房
      地，卻未要求以系爭房地設定抵押以供擔保，顯見原告認
      為其債權之擔保品已經充足，根本不需要當時還登記在被
      告甲○○名下之系爭房地作為擔保品；實際上系爭房地於
      90年8月2日之時價，依被告甲○○個人之徵信調查表，僅
      160萬元，但第1順位抵押權所擔保之金額即達 186萬元，
      可見原告當時亦認為系爭房地並無殘值、無設定抵押權之
      價值，則其現在對於被告甲○○移轉系爭房地之行為，提
      訴主張有損害其債權之虞云云，縱經以判決加以確認，亦
      無法除去原告之不安或不妥之情形，當難認原告有即受確
      認判決之法律上利益。特別是第三人即主債務人欣鑫公司
      目前仍繼續正常繳息，原告主張其債權有「不安」或「不
      妥」之情狀，實令人難以理解。縱認被告間確實無買賣之
      真意，其亦有隱藏借名登記契約之意思，依民法第87條第
      2項及最高法院 69年台上字第3937號判決意旨，原告仍不
      得以其為虛偽之買賣而請求塗銷被告間就系爭房地所為之
      移轉登記，則原告請求確認被告二人間買賣關係不存在，
      即無確認判決之利益，其先位之訴當無理由。
（二）備位聲明部分：
      按民法第244條第1項規定：「債務人所為之無償行為，有
      害及債權者，債權人得聲請法院撤銷之」，所謂害及債權
      係指因債務人之行為，致債權不能獲得滿足而言。換言之
      ，如債務人之行為，導致債務人積極的減少財產，或消極
      的增加債務，因而使債權人之債權陷於清償不能、或困難
      、或遲延之狀態，均足當之。被告甲○○僅是連帶保證人
      ，且目前主債務人欣鑫公司仍持續償還債務，並未遲延，
      且原告之債權亦有其他擔保與連帶保證人，自無「有害及
      債權」之情形。況如前所述，系爭不動產僅是借名登記於
      被告甲○○名下，實質上並非被告甲○○之財產，故經被
      告乙○○請求登記返還後，僅是回復產權歸屬之正常狀態
      ，並無損害於原告之債權。原告於徵信當時亦認為系爭房
      地時價僅有 160萬元，於扣除抵押權設定金額後，根本毫
      無殘值，故未予設定，亦顯見系爭不動產之移轉登記根本
      對於原告債權之滿足毫無影響，更遑論有害及其債權。
（三）綜上說明可知，原告先、備位之請求均無理由。並聲明：
      駁回原告之訴。
三、兩造不爭執之事項
（一）系爭坐落臺南縣水康市○○段7372地號、權利範圍1690分
      之 22及其上建號5018號門牌號碼臺南縣永康市○○路942
      巷 374弄19號4樓之2，權利範圍全部，原於土地、建物登
      記謄本上記載為被告甲○○所有，於 97年7月14日以買賣
      為原因 (原因發生日期: 97 年7月7日)，辦理所有權移轉
      登記為被告乙○○所有，並有系爭土地、建物登記謄本在
      卷足憑。
（二）訴外人欣鑫公司於90年9月3日邀被告甲○○為連帶保證人
      ，向原告借款100萬元及100萬元計二筆，借款期間自90年
      9月3日至95年9月3日止，約定利率按年息百分之11.5計算
      ，按月分期給付，如有遲延給付者，喪失期限利益，93年
      底協商延期五年償還，到期後就尚欠債務另訂契約，借款
      期間延長為93年12月31日至98年12月31日，迄今訴外人欣
      鑫公司仍按月正常繳款一萬六干元，有借款撥貸書及代償
      約定書等件在卷足按，。
（三）訴外人欣鑫公司於85年間登記負責人為被告乙○○、於89
      年變更負責人為被告甲○○。
四、得心證之理由
（一）先位聲明部分
      原告先位聲明主張被告甲○○將其名下系爭房地移轉為被
      告乙○○所有，係依虛偽不實之買賣契約所為，故其買賣
      契約應為無效；且被告無法證明系爭房地之買賣資金來自
      於被告乙○○，復無從證明88年為系爭房地之登記時，有
      為其自身保留系爭房地所有權之意思，亦難認為有借名登
      記契約存在；況原告係信賴欣鑫公司所提供之人保及物保
      其財力狀況應與物權登記者同，始同意核准貸款及分期還
      款協議之申請，原告善意信賴系爭房地之登記，進而為授
      信行為，應受保障等語。惟為被告以前揭情詞置辯，故本
      件之爭點在於：原告是否有即受確認判決之法律上利益？
      被告間是否確有借名登記契約存在？原告得否受土地法第
      43 條之保障？原告請求確認被告間系爭房地移轉登記之
      債權及物權行為無效，是否有理由？茲論述如下：
      1、確認利益部分
         按確認之訴非原告有即受確認判決之法律上利益者，
         不得提起。所謂即受確認判決之法律上利益，係指法
         律關係之存否不明確，原告主觀上認其在法律上之地
         位有不安之狀態存在，且此種不安之狀態，能以確認
         判決將之除去者而言，若縱經法院判決確認，亦不能
         除去其不安之狀態者，即難認有受確認判決之法律上
         利益（最高法院52年台上字第1240號判例參照）。查
         原告主張被告間就系爭房地虛偽移轉登記之債權及物
         權行為造成其債權受償之困難，被告則主張其間確有
         借名登記契約之存在，因而本件被告間是否確有借名
         登記契約之存在，攸關被告甲○○責任財產之數額及
         原告債權受償之可能，又此不明確並得藉由確認判決
         除去之，故原告先位聲明請求確認被告間就系爭房地
         之移轉登記為無效，自有即受確認判決之法律上利益
         ，合先敘明。
      2、按稱「借名登記」者，謂當事人約定一方將自己之財
         產以他方名義登記，而仍由自己管理、使用、處分，
         他方允就該財產為出名登記之契約，其成立側重於借
         名者與出名者間之信任關係，在性質上應與委任契約
         同視，倘其內容不違反強制、禁止規定或公序良俗者
         ，固應賦予無名契約之法律上效力，並類推適用民法
         委任之相關規定（最高法院 98年度台上字第990號判
         決參照）；又縱使未能提出足以證明就系爭房地確有
         借名登記契約關係存在之直接證據，尚非不得以間接
         事實，如出面洽談買賣契約、買賣價金之出資、繳納
         稅捐、繳納貸款、出租、保管所有權狀或實際管領使
         用之人為何等事實推斷之（最高法院98年度台上字第
         1048號判決意旨參照）。查被告乙○○之戶籍於88年
         8月11日即遷入系爭房地，有乙○○之戶籍謄本1份在
         卷足憑，而當時之登記名義人被告甲○○反倒並未遷
         入該址；另參以系爭建物水錶及電錶之申裝人均為被
         告乙○○，此有臺灣自來水公司第六區管理處永康服
         務所台水六永服字第 09800004950號函附系爭建物「
         水籍基本資料查詢」 1件及台灣電力股份有限公司台
         南區營業處98年4月23日D台南字第 09804001091號函
         在卷足憑，果被告甲○○有買受系爭建物之事實，何
         以攸關系爭房地使用之事宜，均以被告乙○○為名義
         人；況系爭房地之社區管理費，自 88年8月起即均由
         被告乙○○繳納，此有系爭房地所屬社區即崑山我的
         家NO.2住戶管理委員會主任委員張春美出具之證明書1
         紙附卷可稽；再參以證人丙○○於本院就系爭不動產
         之賣賣交易過程亦證稱：「我在88年6月賣掉，當初是
         乙○○來看房屋，拿訂金給我，到過戶之前被告甲○
         ○均沒有出現過，後來他表示怕貸款貸不出來要登記
         甲○○的名字，我還問代書這會不會有問題，代書跟
         我說買方本來就可以選擇登記的人。訂立買賣契約那
         天甲○○也沒有出現過。」、「我與甲○○從來沒有
         碰過面」、「是乙○○買的，但他表示要登記給女朋
         友甲○○並攜帶她的印章身份證資料，後來書面契約
         買受人才寫甲○○，並且過戶登記給甲○○。我還記
         得買賣價金188萬元，訂金為3萬元，簽約金27萬元，
         他要貸款158萬元，他擔心貸款貸不出來，所以他表示
         要登記給甲○○。」等語，證人與被告二人並無特殊
         情誼，應無甘冒違犯偽證罪之必要，證人所述應可採
         信；末者，系爭房地貸款本息其中91年5月21日、93年
         3月26日係由被告乙○○匯款所繳納等情，亦有甲○○
         所有土地銀行活期儲蓄存款存摺1件在卷足佐。綜上所
         述，由買賣交易過程、購屋貸款本息繳納者、水錶及
         電錶申裝、戶籍謄本及社區管理費之繳納等間接事實
         以觀，被告乙○○均係以買賣契約之買受人或房地所
         有權人自居，不僅實際出面洽談系爭房地之買賣契約
         ，並設籍其內，復以其名義申裝水錶及電錶，社區管
         理費及貸款本息亦由其繳納，被告辯稱伊等係因被告
         乙○○債信不良，始借名登記於被告甲○○名下，應
         堪採信。
      3、依本法所為之登記有絕對效力；不動產物權，依法律
         行為而取得、設定、喪失及變更者，非經登記，不生
         效力，土地法第43條、民法第 758條訂有明文，是故
         為保護第三人起見，上揭法文將登記事項賦予絕對真
         實之公信力，以保障交易安全。再依新修正民法第75
         9條之1第 2項之意旨，因信賴不動產登記之善意第三
         人，「已依法律行為為物權變動之登記」者，其變動
         之效力，不因原登記物權之不實而受影響。故原告若
         欲主張信賴系爭房地登記於被告甲○○名下，自應據
         該所有權登記為他項登記，始得受公示原則、公信原
         則之保障，原告縱依上開登記評估被告甲○○之資力
         狀況，並據此核貸或同意分期還款，然此僅屬原告為
         前揭行為之動機及內部作業之程序，在未經登記之前
         ，尚難認原告業因信賴系爭房地之登記而為法律行為
         。
      4、又虛偽意思表示，隱藏他項法律行為者，適用關於該
         項法律行為之規定，民法第 87條第2項訂有明文，本
         件被告間就移轉系爭房地之債權及物權行為固為通謀
         虛偽，依同法第 1項本文應為無效，然其同時隱藏有
         借名契約及終止借名契約後登記物返還之法律關係，
         即依同條第 2項應適用關於借名登記之規定，原告起
         訴請求確認被告間移轉系爭房地之債權及物權行為均
         為無效，自無理由，應予駁回。
（二）備位聲明部分
      原告復主張縱認被告間移轉系爭房地之債權、物權行為並
      非通謀虛偽，但因被告甲○○之行為業已有害原告債權實
      現之可能，且被告乙○○對於被告甲○○尚積欠原告百餘
      萬元未為清償，知之甚詳，則不論被告間就系爭房地之債
      權及物權行為究為無償或有償，原告均得依據民法第 244
      條第1或2項請求撤銷等語。惟為被告所否認，故本件之爭
      點在於：被告甲○○移轉系爭房地之行為是否有害原告之
      債權？茲論述如下：
      按債務人所為之無償行為，有害及債權者，債權人得聲請
      法院撤銷之；債務人所為之有償行為，於行為時明知有損
      害於債權人之權利者，以受益人於受益時亦知其情事者為
      限，債權人得聲請法院撤銷之，民法第244條第1項固訂有
      明文。被告甲○○將系爭房地移轉登記予被告乙○○名下
      ，既係履行其與被告乙○○間終止借名契約後之返還義務
      ，而被告乙○○受移轉登記為所有權人亦係其權利行使之
      結果，自無加損害於原告，亦即系爭房地非屬被告甲○○
      之財產，本不屬於原告債權擔保之範圍，亦無生損害原告
      債權之可言，則原告本於民法第244條之規定請求撤銷被
      告間移轉系爭房地之債權、物權行為，即無所據，亦應駁
      回。
五、本件訴訟費用額確定為19,226元（裁判費18,226元、證人旅
    費500元X2＝1,000元【證人旅費由被告先行支付】），而原
    告之請求為無理由，爰依民事訴訟法第87條第1項判決如主
    文所示。
六、本件待證事實已臻明確，兩造其餘攻擊防禦方法及舉證，經
    本院審酌後認對判決結果已不生影響，爰不一一論述，併此
    敘明。
七、據上論結，本件原告之訴無理由，依民事訴訟法第78條，判
    決如主文。
中    華    民    國    98    年      8    月    4    日
                  民事第一庭    法  官  周素秋
以上正本係照原本作成。
如對本判決上訴，須於判決送達後20日內向本院提出上訴狀。
中    華    民    國    98    年      8    月    4    日
                                書記官  洪育祺


司法院資訊處製作；財團法人民間司法改革基金會備份。
